【裁判字號】    95,家上,106
【裁判日期】    950816
【裁判案由】    請求離婚
【裁判全文】
臺灣高等法院民事判決                 95年度家上字第106號
上  訴  人  丁○○
訴訟代理人  廖凰玎律師
複代理人    甲○○
被上訴人    丙○○
訴訟代理人  黃燕光律師
上列當事人間請求離婚事件，上訴人對於中華民國95年1月25日
臺灣新竹地方法院94年度婚字第478號第一審判決提起上訴，本
院於95年8月8日言詞辯論終結，判決如下：
    主  文
原判決廢棄。
被上訴人在第一審之訴駁回。
第一、二審訴訟費用由被上訴人負擔。
    事實及理由
一、本件被上訴人主張：兩造於民國66年10月間結婚，婚後育有
    二女，長女乙○○、次女李嘉玲，均已成年。被上訴人前於
    89年，以上訴人有民法第1052條第1項第5款之惡意遺棄被上
    訴人在繼續狀態中及同條第2項有重大事由，難以維持婚姻
    為由，訴請判決離婚，而經法院判決駁回被上訴人之請求確
    定在案。被上訴人於前案90年9月間確定後，上訴人仍拒絕
    與被上訴人同住，並未照料被上訴人之生活起居，上訴人自
    75年間即以其父母年邁須要照顧，長期不返家，前案即以其
    照顧父母為由，認其非遺棄被上訴人，而判決被上訴人敗訴
    ，惟上訴人之父母已於前案判決確定後，先後死亡，上訴人
    至今仍不返家與被上訴人同住，迄今又已逾4年，其客觀上
    已不與被上訴人同住，其主觀上亦無與被上訴人共同建立正
    常圓滿幸福婚姻之意願，至為明顯，已屬民法第1052條第1
    項第5款之惡意遺棄，且在繼續狀態中，被上訴人得訴請離
    婚。又兩造因上訴人拒不返家，實際分居亦長達數年，如以
    其75年離家起算至今，更長達20年之久，婚姻關係亦名存實
    亡，明顯發生破綻，兩造婚姻關係難以維持，亦符合同條第
    2項之重大事由，難以維持婚姻之規定，被上訴人亦可訴請
    離婚等情，爰依民法第1052條第1項第5款及第2項之規定，
    求為准被上訴人與上訴人離婚之判決（原審為被上訴人勝訴
    之判決，上訴人聲明不服，提起上訴）。並答辯聲明：上訴
    駁回。
二、上訴人則以：兩造戶籍地新竹市○○里○○○○路49號（下
    稱49號房屋）與伊娘家新竹市○○里○○○○路37號（下稱
    37號房屋），均為眷村之建物，二者距離不到二分鐘之路程
    ，兩造婚後及生子後，均一直在49號房屋與37號房屋間往返
    走動，如：長女乙○○、次女李嘉玲睡在娘家37號房屋，但
    吃飯、洗澡、洗衣服等日常生活活動等則在49號房屋，而兩
    造亦在37號房屋、49號房屋走動生活，被上訴人有時會將煮
    好之食物拿到37號房屋讓伊和女兒吃，而伊也會到49號房屋
    睡覺、收取衣物、家物等等。兩造自婚後均在往來互動中，
    伊當然關心被上訴人，兩造之生活型態與一般共居一屋簷者
    雖有點不同，然因伊娘家37號房屋與兩造戶籍地49號房屋接
    近，故在二屋間往來互動。又被上訴人從未要求伊回戶籍地
    49號房屋居住，伊亦未有拒絕之事，伊並無民法第1052條第
    1項第5款惡意遺棄被上訴人之行為，亦無難以維持婚姻之情
    形；一家團員係伊心願，離婚對伊而言，代表家庭破裂，伊
    仍念及被上訴人年齡大了老了（22年12月12日生），身體需
    人照顧，伊對被上訴人有夫妻情義存在，伊不願離婚等語，
    資為抗辯。並上訴聲明：(一)原判決廢棄。(二)被上訴人在第一
    審之訴駁回。
三、兩造不爭執事項：
    兩造於66年10月間結婚，現有合法婚姻關存在，婚後育有二
    女，長女乙○○、次女李嘉玲，均已成年。被上訴人曾於89
    年間以上訴人有民法第1052條第1項第5款惡意遺棄被上訴人
    在繼續狀態中及同條第2項有重大事由，難以維持婚姻為由
    ，訴請判決離婚，而經法院判決駁回被上訴人之請求確定在
    案等事實，為兩造所不爭執（見本院卷第76頁之筆錄、本院
    卷第42、43、46、47頁之書狀），並有戶籍謄本、台灣新竹
    地方法院（下稱新竹地院）89年度婚字第355號、本院90年
    度家上字第77號民事判決可證（見原審卷第8頁至第13頁）
    ，堪信為真實。
四、本件經依民事訴訟法第463條準用同法第270條之1第1項第3
    款規定，整理並協議簡化爭點後，兩造同意就本院95年6月
    12日準備程序中，兩造協議簡化之爭點為辯論範圍（見本院
    卷第76頁之筆錄）。茲就兩造之爭執點，分述如下：
    (一)關於被上訴人所提前案離婚訴訟判決確定後，上訴人父母
      去世後，上訴人有無往返被上訴人住處？兩造有無同居？
      兩造間有無共同生活之事實？上訴人有無照顧被上訴人？
      上訴人有無惡意遺棄被上訴人之事實？經查：
      1.按夫妻之一方以惡意遺棄他方者，不僅須有違背同居義
        務之客觀事實，並須有拒絕同居之主觀情事，始為相當
        。又按夫妻互負同居之義務，為民法第1001條所明定，
        夫妻之一方無正當理由而與他方別居，固屬違背同居義
        務，惟同法第1052條第5款所謂以惡意遺棄他方，不僅
        須有違背同居義務之客觀事實，並須有拒絕同居之主觀
        情事始為相當，妻與夫失和歸寧居住，久未返家，如僅
        因夫迄未過問而出此，別無拒絕同居之主觀情事，尚難
        謂為惡意遺棄。又按夫妻固互負同居之義務，但違背義
        務之一方如未達於惡意遺棄之程度，他方不得據以請求
        離婚（最高法院49年台上字第1251號、40年台上字第91
        號、20年上字第1569號判例意旨參照）。
      2.被上訴人主張伊訴請與上訴人離婚之前案於90年9月間
        確定後，上訴人仍拒不與伊同住，而上訴人之父母已於
        前案判決確定後先後死亡，上訴人至今仍不返家與伊同
        住，迄今又已逾四年。又伊否認上訴人所稱兩造共同生
        活，上訴人在49號房屋用餐洗澡，係因37號房屋無熱水
        設備亦無洗衣設備，上訴人係為自己生活之方便進入49
        號房屋使用生活設備而已，實際上並未與伊同居或照料
        伊生活起居。伊罹急性腸胃炎及骨折，上訴人未加聞問
        ，不予照顧。兩造自前案判決確定前迄今近20年未有性
        生活，上訴人並以言詞相譏云云。惟查證人即兩造所生
        之長女乙○○證稱：「因為我們以前49、37號的家住得
        很近，37號是我外婆的家，我媽兩邊都會跑，37號住家
        熱水器、瓦斯都沒有，所以洗澡、洗衣服都回49號的家
        ，我媽媽是住在49號，我與我妹妹住37號，『父母均住
        49號』。我外公、外婆已經去世了。我們是兩邊來往很
        頻繁，煮飯是我爸爸比較會煮，大部分都是爸爸煮，我
        媽媽也會幫忙，我媽媽都是用手洗衣服，爸爸是自己用
        洗衣機洗」、「（問：你父親起訴你母親惡意遺棄，拒
        絕與他同住，未照顧父親的生活起居，從75年起你母親
        就說要照顧他父母，長期不回家是否如此？）答：我外
        公81年過世，外婆86年過世，我有印象以來，母親一直
        就是37、49號兩房子兩邊跑，我外公、外婆過世後，我
        舅舅好心將37號房子給我們住，現在我們沒有房子住，
        也是住在我舅舅借給我們的房子。『我母親並沒有長期
        不回家，我母親照顧我外公、外婆，等外公、外婆睡著
        ，我母親還是回49號的家，我父母一直都住在49號』，
        我母親也有照顧我父親，我父親有皮膚病，也都是我母
        親幫她擦藥，我父母的溝通，因為我父親有重聽，所以
        我母親大聲說話，父親也會誤會生氣。父母其實相處得
        不錯，我母親一直都很愛我父親，不知為什麼我父親有
        點嫌棄我媽動作慢等，我母親連小學沒有畢業，我父親
        是高中畢業，是職業軍人。現在我與母親、妹妹一起住
        ，我現在已經高中畢業找工作中。我母親每次與父親談
        話都很開心，每次有東西都會先拿給父親吃」、「房子
        拆遷後，父親就搬出去住，父親本來告訴我們是搬到台
        中，但是現在律師說他住桃園我也不清楚，…」、「（
        問：父親可有回去你們現在的處所一起打掃？母親是否
        有邀父親一起住？）答：有的，爸爸來了兩次幫我們打
        掃，我們現住新竹市○○路240巷6號4樓，也有邀爸爸
        來一起住，但是爸爸說他年紀大爬到4樓會跌倒不方便
        ，他告訴我他債還掉了就會回來，一開始是告訴我先去
        避避風頭，他要我們不要找他，只要他來找我們就可以
        」、「我們對父親提離婚感到很驚訝，我們覺得我們家
        庭很美滿，我也不懂父親為何要離婚。我媽的朋友也感
        到很訝異，鄰居說有看到我父親與一個女的在一起，我
        媽認為不可能」、「（問：證人乙○○於95年5月15日
        開庭陳述外祖父母過世後，你母親是否仍然37、49號兩
        邊住？）答：是的」等語（見本院卷第37頁至第39頁、
        第76頁之筆錄）。證人乙○○為兩造所生之長女，其證
        詞為其所見聞，應最為瞭解其父母即兩造之生活狀況，
        其證詞自足採信。足見被上訴人於所提前案離婚訴訟判
        決確定後，上訴人父母去世後，上訴人仍有往返被上訴
        人住處，兩造仍有共同生活之事實，上訴人亦有照顧被
        上訴人。
      3.被上訴人於原審雖舉證人麥如瑞為證，然證人麥如瑞於
        原審證稱：「兩造已經六、七年沒有一起同住，被告（
        指上訴人，下同）回娘家住…」、「原告（指被上訴人
        ，下同）跟我說被告六、七年沒有同住，我去過原告家
        兩次，我去的時候沒有看到被告，…」、「…我不知道
        （兩造）為何分開住，被告都在被告母親那邊，這是原
        告跟我說的」（見本院卷第35、36頁之筆錄）。足見證
        人麥如瑞僅去過被上訴人住處兩次，並非知曉兩造之生
        活情形；且其所證兩造已經六、七年未在一起同住，上
        訴人回娘家住云云，均係被上訴人所告知，乃屬傳聞證
        據，不足採信。且參酌兩造之長女即證人乙○○證稱：
        「（問：證人可認識麥如瑞？）答：我不認識此人，可
        能是我爸爸的朋友，我爸爸的朋友來我家住或玩，爸爸
        都會要媽媽去37號睡」等語（見本院卷第38頁之筆錄）
        。是被上訴人所舉之證人麥如瑞，自難為有利於被上訴
        人之認定。
      4.被上訴人雖主張上訴人之父母均已死亡，伊要求上訴人
        返家，上訴人仍拒絕，上訴人有主觀上惡意遺棄之情事
        且繼續中等情。然查上訴人於前案離婚事件中抗辯因照
        顧其父母之健康始暫返娘家，而有別居之理由，法院判
        決駁回被上訴人離婚之訴，有新竹地院89年度婚字第35
        5號、本院90年度家上字第77號民事判決可考（見原審
        卷第8頁至第13頁）。且由兩造所生之長女即證人乙○
        ○之前開證詞，可知上訴人於父母死亡後，仍有往返被
        上訴人住處，兩造仍有共同生活之事實，上訴人亦有照
        顧被上訴人等情以觀，足認上訴人主觀上並無拒絕與被
        上訴人同居之意，故被上訴人主張上訴人有惡意遺棄之
        事實，而訴請離婚，委無足取。
    (三)關於被上訴人得否依民法第1052條第2項之規定請求離婚
      ？經查：
      1.按有1052條第1項以外之重大事由，難以維持婚姻者，
        夫妻之一方得請求離婚。但其事由應由夫妻之一方負責
        者，僅他方得請求離婚，民法第1052條第2項定有明文
        。次按民法第1052條第2項所稱「有前項以外之重大事
        由，難以維持婚姻者」，係抽象的、概括的離婚事由，
        此乃緣於74年修正民法親屬編時，為因應實際需要，參
        酌各國立法例，導入破綻主義思想所增設。但其事由應
        由夫妻一方負責者，僅他方得請求離婚，是其所採者為
        消極破綻主義精神，而非積極破綻主義。關於「難以維
        持婚姻之重大事由」，其判斷之標準為婚姻是否已生破
        綻而無回復之希望。而婚姻是否已生破綻無回復之希望
        ，則應依客觀之標準，即難以維持婚姻之事實，是否已
        達於倘處於同一境況，任何人均將喪失維持婚姻意欲之
        程度而定。至同條項但書所規定「難以維持婚姻之重大
        事由應由夫妻之一方負責者，僅他方得請求離婚」，乃
        因如肯定有責配偶之離婚請求，無異承認恣意離婚，破
        壞婚姻秩序，且有背於道義，尤其違反自己清白（
        clean hands）之法理，有欠公允，同時亦與國民之法
        感情及倫理觀念不合，因而採消極破綻主義。倘該重大
        事由，夫妻雙方均須負責時，應比較衡量雙方之有責程
        度，僅責任較輕之一方得向責任較重之他方請求離婚，
        如有責程度相同時，雙方均得請求離婚，始屬公允，是
        責任較重之一方應不得向責任較輕之之他方請求離婚（
        最高法院94年度台上字第115號判決意旨參照）。
      2.被上訴人主張兩造間如非屬民法第1052條第1項第5款之
        情形，惟兩造多年未有共同生活，未有性生活，婚姻顯
        已生破綻，兩造婚姻實難以維持云云。然查證人即兩造
        所生之長女乙○○已證稱：「…因為我們以前49、37號
        的家住得很近，37號是我外婆的家，我媽兩邊都會跑，
        …我媽媽是住在49號，我與我妹妹住37號，『父母均住
        49號』。我外公、外婆已經去世了。我們是兩邊來往很
        頻繁，…」、「我外公81年過世，外婆86年過世，我有
        印象以來，母親一直就是37、49號兩房子兩邊跑，…我
        母親也有照顧我父親，我父親有皮膚病，也都是我母親
        幫她擦藥，…父母其實相處得不錯，我母親一直都很愛
        我父親，不知為什麼我父親有點嫌棄我媽動作慢等，…
        我母親每次與父親談話都很開心，每次有東西都會先拿
        給父親吃」、「房子拆遷後，父親就搬出去住，…」、
        「（父親）有（回去現在的處所一起打掃），爸爸來了
        兩次幫我們打掃，我們現住新竹市○○路240巷6號4樓
        ，也有邀爸爸來一起住，但是爸爸說他年紀大爬到4樓
        會跌倒不方便，…」、「我們對父親提離婚感到很驚訝
        ，我們覺得我們家庭很美滿，我也不懂父親為何要離婚
        。我媽的朋友也感到很訝異，…」、「（外祖父母過世
        後，我母親）仍然（37、49號兩邊住）」、「我爸爸的
        金飾，爸爸不常拿出給母親看，我母親不會去翻，去注
        意，我母親也會主動擦拭餐桌，家裡母親也會打掃，若
        是我家裡髒亂，我們的朋友、鄰居也從未講過家裡有何
        髒亂，如果家裡髒亂我母親會主動打掃，我爸爸也沒有
        叫我母親打掃過」等情（見本院卷第37頁至第39頁、第
        76 、77頁之筆錄）。兩造間雖因家事之處理方法及作
        息習慣無法協調，而發生口角，然夫妻相處之道，貴在
        相互包容與理性溝通，尤其夫妻本來自不同背景之家庭
        ，生活習慣及價值觀念尚有差異，若強求雙方就生活習
        慣及處事方法均趨於一致，實乃苛求。且上訴人於結婚
        後，甚至上訴人之父母先後死亡，仍往來37號房屋之娘
        家、49號房屋兩造戶籍地，且兩造仍有溝通，並無婚姻
        難以維持之情形。而37號房屋、49號房屋均屬眷村，眷
        村拆除後，被上訴人係自行搬出去居住，業經證人乙○
        ○證稱：「房子拆遷後，父親就搬出去住，…」（見本
        院卷第38頁之筆錄），上訴人並陳稱被上訴人於95年3
        月24日或3月25日即搬走，被上訴人對此亦未爭執（見
        本院卷第107頁之筆錄）。是被上訴人所為之上開主張
        ，殊不足取。足見兩造間仍有互動，被上訴人僅因上訴
        人生活瑣事未盡符其標準，即否定兩造間無法維持婚姻
        ，兩造婚姻實尚有改善之空間。再參酌上訴人不願與上
        訴人溝通，並自行離家他住，不告知居處，依可歸責性
        而言，係可歸責於被上訴人之事由較重。揆諸前揭說明
        ，於此情形下，被上訴人自不得請求離婚。況上訴人一
        再表示仍願維持兩造間之婚姻關係，依兩造所陳述之事
        實，顯係被上訴人主觀認為兩造之婚姻不能維持，並無
        客觀上不能維持婚姻之重大事由。是被上訴人依民法第
        1052條第2項之規定訴請離婚，亦屬無據。
五、綜上所述，被上訴人依據民法第1052條第1項第5款及第2項
    之規定，請求與上訴人離婚，自屬不應准許。原審未見及此
    ，遽為上訴人敗訴之判決，自有未洽，上訴論旨指摘原判決
    不當，求予廢棄改判，為有理由，應予廢棄改判。
六、兩造其餘之攻擊或防禦方法及所用之證據，經斟酌後，認為
    均不足以影響判決之結果，爰不逐一論列。
七、據上論結，本件上訴為有理由，依民事訴訟法第450條、第
    78條，判決如主文。
中    華    民    國    95    年    8     月    16    日
                  民事第七庭
                      審判長法  官  鄭三源
                            法  官  周美月
                            法  官  王聖惠
正本係照原本作成。
被上訴人如不服本判決，應於收受送達後20日內向本院提出上訴
書狀，其未表明上訴理由者，應於提出上訴後20日內向本院補提
理由書狀（均須按他造當事人之人數附繕本）上訴時應提出委任
律師或具有律師資格之人之委任狀；委任有律師資格者，另應附
具律師資格證書及釋明委任人與受任人有民事訴訟法第466條之
一第一項但書或第二項（詳附註）所定關係之釋明文書影本。
中    華    民    國    95    年    8     月    17    日
                             書記官  陳樂觀
附註：
民事訴訟法第四百六十六條之一（第一項、第二項）：
對於第二審判決上訴，上訴人應委任律師為訴訟代理人。但上訴
人或其他法定代理人具有律師資格者，不在此限。
上訴人之配偶、三親等內之血親、二親等內之姻親，或上訴人為
法人、中央或地方機關時，其所屬專任人員具有律師資格並經法
院認為適當者，亦得為第三審訴訟代理人。


司法院資訊處製作；財團法人民間司法改革基金會備份。
